【裁判字號】    97,上易,253
【裁判日期】    970530
【裁判案由】    竊盜
【裁判全文】
臺灣高等法院高雄分院刑事判決         97年度上易字第253號
上  訴  人
即  被  告  丁○○
                    （現另案於臺灣高雄看守所羈押中）
指定辯護人  本院公設辯護人于欣潔
上列上訴人因竊盜案件，不服臺灣高雄地方法院96年度易字第25
66號中華民國97年2 月18日第一審判決（起訴案號：臺灣高雄地
方法院檢察署96年度偵字第18302 號、第18901 號、第20297 號
、第21189號），提起上訴，本院判決如下：
    主  文
上訴駁回。
    理  由
一、公訴意旨略以：被告丁○○意圖為自己不法所有，基於竊盜
    之犯意，分別於：(一)民國（下同）96年6 月22日晚間9 時許
    ，徒手至高雄市苓雅區○○○路218 號7 樓（大統百貨公司
    和平店），竊取「H BOY 」專櫃內，由戊○○所管領之綠色
    T 恤1 件（價值新台幣1,480 元）、黑色長褲1 條（價值新
    臺幣1,980 元），得手後置於手上，未付款直接走出上開專
    櫃，為戊○○發現在上開百貨公司6 樓當場查獲。(二)又於同
    年月29日晚間8 時10分許，徒手至高雄市新興區○○○路28
    5 號（笑笑笑國際股份有限公司高雄中山分公司，店名：光
    南大批發店），竊取「那英全經典」等5 片CD唱片（價值合
    計1,880 元），得手藏置於預先準備之黃色塑膠袋內，未付
    款直接走出店門，為店員甲○○發現當場查獲。(三)另於同年
    7 月11日晚間10時許，徒手至高雄市左營區○○○路327 號
    （寶雅國際股份有限公司自由營業所），竊取我的美麗日記
    Q10 奈米面膜1 張、姍拉娜3 號潤脣膏1 條、剌繡毛巾底色
    襪子7 雙、德國百靈歐樂牙刷1 支、眉毛修護美容液1 罐、
    男人的美肌手套1 雙、達峰牌潔齒器1 組、亮白去角質卸妝
    乳1 罐、卡紛無縫平口褲2 件、草本晶華纖維膠囊1 盒、天
    天好清爽蔬果酵素1 盒（價值合計4,338 元），得手藏置於
    預先準備之手提袋內，未付款直接走出店門，為店員乙○○
    發現當場查獲。(四)同年7 月25日下午6 時32分許，徒手至高
    雄市○○區○○路107 號（統一超商新後昌門市店），竊取
    飲料6 瓶、便當2 盒、手捲1 盒、雞腿肉燥米粉1 盒、涼麵
    1 盒（價值合計451 元），得手藏置於預先準備之手提袋內
    ，未付款直接走出店門，為店員丙○○發現當場查獲。因認
    被告丁○○均涉犯刑法第320 條第1 項之竊盜罪嫌等語。
二、按行為時因精神障礙或其他心智缺陷，致不能辨識其行為違
    法或欠缺依其辨識而行為之能力者，不罰，刑法第19條第1
    項定有明文。又被告行為不罰者，應諭知無罪之判決；依刑
    法第19條第1 項其行為不罰，認為有諭知保安處分之必要者
    ，並應諭知其處分及期間，刑事訴訟法第301 條第1 項後段
    、第2 項分別定有明文。
三、本件公訴人認被告丁○○涉犯竊盜罪嫌，係以被告於偵查中
    之供述、證人即被害人戊○○、甲○○、乙○○及丙○○於
    警詢時之證述及扣押物品目錄表、贓物認領保管單、照片等
    為其主要之論據。訊據被告丁○○否認有被訴竊盜之犯行，
    辯稱：上開物品均係其所有，並無竊盜行為等語。惟查，被
    告於上開時地徒手竊取他人財物之事實，業據證人戊○○於
    警詢及證人甲○○、乙○○於本院97年5 月16日審理時證述
    屬實，復有扣押物品目錄表、贓物認領保管單、被告竊盜時
    監視器翻拍照片（上開犯罪事實(四)部分）、查獲贓物照片（
    上開犯罪事實(一)(二)(三)(四)部分）在卷可稽，被告上開竊盜之行
    為，固堪認定。
四、惟本件原審指定辯護人於準備程序中為被告辯解：被告對所
    有物之認知逸脫常情，依原審依職權調閱之被告健保資料及
    高雄市立凱旋醫院回函，應鑑定被告之精神狀況等語，是本
    案應審究被告行為時之精神狀況，以查明其有無罪責，而應
    受刑事制裁。經查，被告於本院審理時，辯稱：「我是那4
    家公司（指行竊之4 家公司）的負責人」等語（見本院卷第
    51頁），顯然被告對所有物之認知有偏差；且經原審將被告
    送請高雄市立凱旋醫院鑑定其於本案行為時之精神狀態如何
    ？其辨識行為違法之能力或依其辨識而行為之能力，是否有
    所欠缺或減低？該院鑑定結論為：綜合門診鑑定、心理測驗
    及精神狀態檢查所得的資料，案主（即被告）過去疑似有幻
    聽及怪異行為，根據其母的說法，發現案主平日即有某些異
    常行為，如：鄰居告知案主會一邊騎車一邊吼叫的情形，且
    根據96年7 月26日的訊問筆錄，發現案主有疑似被害妄想（
    如：國家侵占我的財產）疑似幻聽的情形（如：超商店員告
    訴我不用結帳，我有詢問他們），且案主的現實感不佳，猜
    測應是幻聽造成的影響（如：高雄地方法院判決我為法官、
    法院有判決書說該公司的股份及財產是我的），除此之外，
    案主的心理測驗顯示有認知功能退化的情形，根據DSN-IV診
    斷準則，案主符合精神分裂症的診斷。但案主3 年來只治療
    過10天，且案主不認為有自己有精神分裂疾病，顯示案主的
    病識感不佳。根據臨床經驗，此疾患若不治療，則幻聽妄想
    的症狀並不會消失，會持續存在，且案主無法區分幻聽與真
    實世界的聲音，故其於平日辨識行為違法之能力或依其辨識
    而行為之能力會因此欠缺。而根據上述資料，案主的行為受
    幻聽的干擾很大，案主會進入超商偷竊，猜測是幻聽告訴他
    ，整間店的財產都是他的，所以案主認為拿自己店裡的東西
    就不算偷，所以案主承認有拿，但不承認是偷，故案主因精
    神分裂症，致已達不能辨識其行為違法或欠缺依其辨識而行
    為之能力，且案主並沒有在案發前不久至其他醫療院所就診
    ，顯示其並沒有想到利用其病，來製造減刑的證明，另一方
    面說，更顯示其沒有病識感的證明。此有高雄市立凱旋醫院
    97年1 月30日高市凱醫字第0970000700號函附高雄市立凱旋
    醫院精神鑑定書1 份在卷可查；復審酌被告時陳稱上開公司
    之股份均為他所有，故可以不用付錢等顯違常情之詞，堪認
    被告於上開時地為竊盜犯行時，其精神狀態已達對於外界事
    務全然缺乏知覺理會及判斷作用之程度，無自由決定意思之
    能力，確已達不能辨識其行為違法或欠缺依其辨識而行為之
    能力而無刑事責任能力。揆諸首開法條規定，自應就其所為
    上開竊盜行為，為無罪之判決，用期適法。
五、又有如上述，被告對於所有物之認知有偏差，而上開精神鑑
    定書又建議「為了防止案主的幻聽妄想繼續影響其行為，有
    必要積極治療案主的精神分裂症，須衛教病人確實服藥的重
    要性，建立其病識感，教導其區辨幻聽及真實的聲音，並教
    導其如何處理幻聽，防範疾病復發，然而家屬恐又無法實質
    教導案主，因此最佳處遇方式是在醫療處所施予一定期限之
    藥物治療及團體或個人衛教的監護處分（至少1 年以上）」
    等語，顯見被告仍有治療之必要，且其因欠缺控制力，自有
    再犯及危害社會之虞。是綜合上述各情，足認有令被告入相
    當處所施以監護之必要，依刑法第87條第1 項、第3 項前段
    規定，諭知令被告入相當處所施以監護1 年，以達其個人治
    療及社會防衛之效。
六、原審以被告以固有上開竊盜犯行，但於上開竊盜行為時，其
    精神狀態已達對於外界事務全然缺乏知覺理會及判斷作用之
    程度，無自由決定意思之能力，確已達不能辨識其行為違法
    或欠缺依其辨識而行為之能力而無刑事責任能力，因而適用
    刑法第19條第1 項規定，而為被告無罪之諭知；另以認有令
    被告入相當處所施以監護之必要，而依刑法第87條第1 項、
    第3 項前段規定，諭知令被告入相當處所施以監護1 年，以
    達其個人治療及社會防衛之效。原審認事用法核無違誤，被
    告上訴意旨否認有上開竊盜犯行及其精神並無障礙云云，而
    指摘原判決不當，為無理由，應予駁回。
據上論斷，應依刑事訴訟法第368 條，判決如主文。
本件經檢察官彭南雄到庭執行職務。
中    華    民    國    97    年    5     月    30    日
                    刑事第六庭    審判長法  官  王憲義
                                        法  官  張盛喜
                                        法  官  邱永貴
以上正本證明與原本無異。
不得上訴。
中    華    民    國    97    年    5     月    30    日
                                        書記官  鄭翠芬


司法院資訊處製作；財團法人民間司法改革基金會備份。
